臺北高等行政法院判決　　　　　　　　　　　　　　九十二年度訴字第二八九五號
　　　　　　　　　　　　　　　.
　　原　　　告　甲○○○
　　被　　　告　臺北縣新店市戶政事務所
　　代　表　人　乙○○
　　訴訟代理人　丁○○
　　　　　　　　丙○○
右當事人間因戶政事件，原告不服臺北縣政府中華民國九十二年五月六日北府訴決字
第○九二○二七五一二五（卷號：00000000）號訴願決定，提起行政訴訟。
本院判決如左：
　　主  文
原告之訴駁回。
訴訟費用由原告負擔。
　　事  實
一、事實概要：緣原告主張其為顏宋之養女，向被告申請補填養父為顏宋、養母為顏
    陳之登記，經被告審查後發現原告於日據時期雖曾為顏宋之養女，惟其光復後
    初設戶籍申請書既未申報養父母姓名又未從養父姓，被告無法認定本件收養關係
    於光復後是否存續，遂函請原告補正，惟原告皆未提出足資作為戶籍登記錯誤更
    正之證明文件；另查顏陳自遷入原告之夫張榮輝戶內至死亡時，其稱謂皆為「
    家屬」而非「岳母」，實難認定其具收養關係。被告遂以九十一年八月十四日北
    縣店戶字第○九一○○一○六二五號函知原告其所提事證及資料仍不足採證，駁
    回其申請。原告不服，提起訴願，遭決定駁回，遂提起本件行政訴訟。
二、兩造聲明：
　　(一)原告聲明：1.訴願決定及原處分均撤銷。
　　　　　　　　2.判命被告應作成准予原告戶籍補填養父母「顏宋、顏陳」姓名
                  之處分。
　　(二)被告聲明：駁回原告之訴。
三、兩造之爭點：被告以查明相關戶籍資料及審酌原告所提證明文件後，仍無法判斷
                原告與「顏宋」、「顏陳」之收養關係於臺灣光復後是否存續，
                乃駁回其補填養父母姓名「顏宋」、「顏陳」之申請，是否適法
                ？
　　(一)原告主張之理由：
    1.原告於民國十五年（日本大正十五年）九月二十日在臺南州東石郡六腳庄更寮
　　　三百二十四番地吳能戶內出生，為出生登記時，姓名為「蔡坤秀」，生父為蔡
　　　胡、生母蔡陳英。原告於民國十七年（日本昭和三年）十一月二十八日養子緣
　　　組入籍於臺南州虎尾郡虎尾街四十二番地顏宋戶內，為顏宋之養女（養母為顏
　　　陳），姓名登記為「顏坤秀」。原告於民國三十五年一月二十五日與張榮輝
　　　結婚，於是因婚姻入籍，同時與夫寄籍於斗六郡斗南街小東百二十七番地張口
　　　戶內（並非被告所說之張石虎戶內），姓名登記為「張顏坤秀」，當時戶籍內
　　　仍明確有「顏宋之養女」之記載。後因原告之公公張石虎將全家戶口，遷出其
　　　兄張口之戶內，而落籍於虎尾郡虎尾街虎尾四十二番地，原告也同時與夫入籍
　　　於張石虎戶內，但戶籍資料內原告之姓名於此時卻被登錄為「張坤秀」，且戶
　　　籍內已無「顏宋之養女」之記載（此為第一次錯誤）。臺灣光復後，由於戶籍
　　　重整，於民國三十五年十月一日在雲林縣虎尾鎮○○里○鄰○○○○○路六十
　　　四號張石虎戶內初次設籍時，卻將原告之姓名登記為「甲○○○」，且戶籍內
　　　也無「顏宋之養女」之記載（此為第二次錯誤）。另原告之養母顏陳於民國
　　　六十五年八月十四日將戶籍遷入原告之夫張榮輝戶內，迄至民國八十二年一月
　　　六日死亡為止，全由原告及夫婿奉養長達十七年之久，最後並予以安葬。
    2.臺北縣政府訴願決定書「事實」內文略稱：「經原處分機關審查後發現訴願人
　　　日據時期雖曾為顏宋之養女，惟其光復後初設戶籍申請書並未申報養父母姓名
　　　又未從養父姓，原處分機關無法認定本件收養關係於光復後是否存續」，以上
　　　之認定僅係被告之審查推論，原告自民國十七年由養父母收養後至民國八十二
　　　年養母死亡，從未提出任何終止收養關係之書面文書申請，因此不管如何遷籍
　　　或設籍，應該無需另外再申報養父母姓名。而未從養父姓乙節，經前開說明就
　　　知於發生第一次錯誤時即已產生，並非在初次設籍時才發生之問題，當時主管
　　　機關在未能向原告本人查證疑點之情形下即逕行登記，資為錯誤之起源，所以
　　　不能如「原處分機關無法認定本件收養關係於光復後是否存續」之推論，應該
　　　由戶政機關找出原告或養父母向主管機關申請終止收養關係之申請書，才能認
　　　定原告與養父母已無收養關係，否則應以「收養關係仍繼續存在」判定，還原
      告公道。
　　3.臺北縣政府訴願決定書「理由」內文略稱：「訴願人雖於日據時期記載為顏宋
　　　之養女，惟三十五年初設籍時即回復生父姓、冠以夫姓，並未記載養父母姓名
　　　及收養記事，且該戶籍資料，係戶政人員依申請人之申請所為之登記，並經該
　　　戶戶長張石虎簽章確認，並無戶政機關過錄錯誤之情事。」「按戶籍登記事項
　　　有錯誤或脫漏時．．．戶籍法施行細則第十三條第一項第十二款規定，更正登
　　　記非過錄錯誤者，申請人應於申請時提出證明文件。足見更正登記，除過錄錯
　　　誤者外，需由申請人於申請時提出證明文件，始得辨理。．．．因戶籍人員過
　　　錄錯誤者，由戶政事務所主動負責更正。其第四點則規定．．．應憑左列證件
　　　之一，向戶籍地戶政事務所申請更正登記．．．二、台灣光復前之戶口調查簿
　　　、謄本或有關戶籍資料。」本件訴願案依前開說明，自始原告即認定為是戶籍
      人員過錄錯誤之情形，理應由戶政事務所主動負責更正。但原告仍以七十餘歲
      之高齡，自民國八十九年迄今數年，四處奔走申請戶籍資料，以便配合提供主
　　　管機關審查，希望能早日獲得更正登記，無奈被判定為無戶政機關過錄錯誤之
　　　情事及所提佐證資料不足，而駁回更正及訴願申請。民國三十五年同一年內短
　　　短不到八個月的時間，原告之姓氏就變更三次，難道沒有疑問嗎？請問：
　　　(1)前述第一次錯誤戶政單位就沒有轉錄錯誤嗎？
　　　(2)原告結婚後，原本登記姓名為「張顏坤秀」，為何會變為「張坤秀」，又變
　　　　為「甲○○○」，「張坤秀」是如何登記的？此為第一次之錯誤，原告判斷
　　　　，應是戶政單位繕造戶籍資料時，將原告之養父姓氏漏填而成為「張坤秀」
　　　　，也漏填「顏宋之養女」之收養記事，請問原告並非張石虎之子女，而是張
　　　　家之媳婦，如何姓氏只填「張」字，而無生父或養父之姓氏？「甲○○○」
　　　　又是如何登記的？此乃第二次之錯誤，原告判斷，應該是戶政人員發現「張
　　　　坤秀」三字不是張家之子女，且旁邊就記錄著生父母姓名，於是就加註生父
　　　　之「蔡」姓，並加冠夫姓而變更為「甲○○○」，並使用至今。這是二個很
　　　　嚴重的錯誤。戶政人員看不出來嗎？短短不到八個月的時間，戶政單位會允
　　　　許人民在無任何申請憑證下，姓氏隨意更改嗎？戶籍法等相關法令既規定更
　　　　改姓名，申請人必須是本人，不得委託他人辦理，則按法令規定，更改名字
　　　　已是非常麻煩的事，何況是更改姓氏！若未提出「相關明確憑證文件」及由
　　　　「本人」正式提出申請，戶政單位可讓人民隨意更改姓氏嗎？難道僅憑乙張
　　　　由戶長張石虎簽章確認之當時設籍申請表，就可以勝過所有戶籍法等相關法
　　　　令？有疑問時不須向本人查證確認或要求提相關佐證資料嗎？請問當時戶政
　　　　人員沒有任何違法情事或疏失嗎？何況當時原告僅是夫家張石虎（戶長）的
　　　　媳婦，有關戶籍是如何記載，原告根本未被告知，且無權過問，所以就將錯
　　　　就錯沿用至今。若當時戶政單位發現疑問或錯誤，即要求原告「本人」親自
　　　　確認，原告當然會要求登記養父母之收養記事，及更正姓名為正確的「張顏
　　　　坤秀」，而不致錯用「甲○○○」的姓名。
　　4.臺北縣政府訴願決定書「理由」內文略稱：「訴願人不服，主張其收養關係並
　　　未終止等情，提起訴願。．．．對其戶籍登記亦無異議。．．．至訴願人另主
　　　張其養母於民國六十五年八月十四日戶籍遷入張榮輝戶內迄至民國八十二年死
　　　亡止，全由訴願人奉養十七年之久一節。查戶籍登記為『家屬』者，僅指以共
　　　同生活為目的住在同一戶之人，非謂與該戶之人有何法定之親屬關係。查本件
　　　顏陳女士自遷入訴願人之夫張榮輝戶內至死亡時，其稱謂皆為『家屬』而非
　　　『岳母』，亦難據此認定其具收養關係。」有關「收養關係於光復後是否存續
　　　政府機關無法認定」，此種審詞已損害原告權益，除了查出原告或養父「顏宋
　　　」有無申請「終止收養」登記之相關憑證文件外，哪有無法認定的道理，應該
　　　只有對或錯兩個字。有關無活口可證明原告與養父顏宋之收養關係，因此才要
　　　提相關戶籍資料申請更正補填養父顏宋及養母顏陳之姓名，如若胞弟顏戊海
　　　還在世時，還需要申請嗎？另原告對訴願決定書內「五十餘年間對其戶籍登記
　　　亦無異議」說詞無法認同，難道五十年前就必須提出異議？也難道五十年後就
　　　不能提出異議嗎？有關「顏陳」女士自遷入訴願人之夫張榮輝戶內至死亡時
      ，其稱謂皆為家屬而非岳母，亦難據此認定其具收養關係。」乙節，原告陳述
      如下：原告自民國十七年入籍於養父顏宋戶籍內，為顏宋之養女（養母為顏陳
      ），至養母顏陳於民國八十二年死亡，甚至到今天，原告從未辦理過「終
      止與養父母之收養關係」之登記，並且將養母顏陳留在身邊奉養達十七年之
      久，難道就因為稱謂上文字之差別，就判定「實難認定其具收養關係」？就文
      意來說，原告既為「顏陳」之養女，就僅只是收養上之關係，而無血綠關係
      ，所以養母顏陳入籍於原告之夫張榮輝之戶籍內時，其稱謂只能以「養岳母
      」或「岳養母」稱之，不能稱其為「岳母」，但戶政單位之稱謂順序對照表並
      無養岳母或岳養母之稱謂，所以稱謂欄才填「家屬」。然而不論是養岳母或岳
      養母或是岳母，難道不能都稱之為家屬嗎？如此草率之判斷，實無法叫人民心
      服，也讓人感到悲哀。政府應還原告公道。
　　5.綜上所述，本件實為戶政單位失察所造成之錯誤，懇請體恤民困，查明實情，
　　　責成政府相關單位，惠予主動負責查明更正。
　　(二)被告主張之理由：
　　1.原告於日據時期戶籍資料雖登記為顏宋及顏陳之養女，惟民國三十五年初次
　　　申報戶籍（依人民口頭申報登載），即未申報養父、母姓名，亦未從養家姓，
　　　且該戶籍資料係經戶長張石虎簽章確認，非戶政人員過錄錯誤。
　　2.本案多次函請原告依「戶籍更正登記要點第四點」之規定，提具上開規定所列
　　　七項證明文件之一憑辦，惟原告皆未提出，被告亦應原告請求將此案層轉上級
　　　機關裁定，經臺北縣政府函示略以：「．．．光復後初設戶籍申請書並未申報
　　　養父母姓名又未從養父姓，本府亦無法判斷渠等收養關係光復後是否存續，仍
　　　請貴所查明具體事實再憑核辦」，並由臺北縣政府訴願審議委員會審查後駁回
　　　訴願。
　　3.收養關係之存續係為事實認定問題，被告無法本於職權推定，於查明相關戶籍
　　　資料及審酌原告所提證明文件後，仍無法判斷原告與「顏宋」、「顏陳」之
　　　收養關係光復後是否存續，故被告實難認定受理。
　　4.綜上所陳，原告申請補填養父母姓名「顏宋」、「顏陳」乙案，被告仍維持
　　　原處分。
　　理  由
一、按戶籍法第二十四條規定：「戶籍登記事項有錯誤或脫漏時，應為更正之登記。
    」，所謂更正之登記，係指戶籍登記完畢後，申請人或登記機關發現已登記事項
    有錯誤或脫漏，而與真實之戶籍資料不符，依法應辦理更正者而言；惟依戶籍法
    施行細則第十三條第一項規定：「下列登記，申請人應於申請時『提出證明文件
    』：．．．十二、非過錄錯誤之更正登記。」足見更正登記非過錄錯誤者，申請
    人應於申請時提出證明文件，始得據以辦理。又依戶籍更正登記要點第四點規定
    ：「戶籍登記因申請人申報錯誤者，應提出下列證明文件之一，向現戶籍地戶政
    事務所申請更正：（一）在臺初次登記戶籍或登記戶籍前之戶籍資料。（二）政
    府機關核發並蓋有發證機關印信之原始國民身分證。（三）各級學校或軍、警學
    校或各種訓練班、團、隊畢（肄）業證明文件。（四）公、私立醫院或合格助產
    士出具之出生證明書。（五）國防部或陸、海、空軍、聯勤、軍管區（含前警備
    ）總司令部、憲兵司令部所發停、除役、退伍（令）證明書或兵籍資料證明書。
    （六）法院確定判決書、裁定書、認證書或檢察署不起訴處分書等。（七）其他
    機關（構）核發之足資證明文件。」
二、次按當事人主張事實，須負舉證責任，倘其所提出之證據，不足為主張事實之證
    明，自不能認其主張之事實為真實。行政法院（現改制為最高行政法院）三十九
    年判字第二號著有判例。
三、本件原告主張其為顏宋之養女，向被告申請補填養父為顏宋、養母為顏陳之登
    記，經被告審查後以原告於日據時期雖曾為顏宋之養女，惟其光復後初設戶籍申
    請書既未申報養父母姓名又未從養父姓，無法認定本件收養關係於光復後是否存
    續，遂函請原告補正，惟原告皆未提出足資作為戶籍登記錯誤更正之證明文件，
    乃駁回其申請。原告不服，提起訴願，遭決定駁回各情，有戶籍登記錯誤更正申
    請書、被告八十九年十二月四日八九北縣店戶字第一八二六○號通知補正函、被
    告九十一年八月十四日北縣店戶字第○九一○○一○六二五號函及訴願決定書等
    附卷可稽，堪認屬實。
四、原告循序起訴意旨略以：原告自民國十七年由養父母收養後至民國八十二年養母
    死亡，從未提出任何終止收養關係之書面文書申請，因此不管如何遷籍或設籍，
    應該無需另外再申報養父母姓名。而未從養父姓乙節，並非在初次設籍時發生之
    問題，當時主管機關未能向原告本人查證疑點之情形下即逕行登記，為錯誤之起
    源，應由戶政機關找出原告或養父母向主管機關申請終止收養關係之申請書，才
    能認定原告與養父母已無收養關係，否則應以「收養關係仍繼續存在」判定；又
    顏陳於六十五年八月十四日戶籍遷入張榮輝戶內迄至八十二年一月六日死亡止
    ，全由原告留在身邊奉養達十七年之久，因戶政單位之稱謂順序對照表並無養岳
    母或岳養母之稱謂，所以其稱謂欄才填「家屬」，本件實為戶政單位失察所造成
    之錯誤，懇請查明更正等語。
五、查原告於日據時期戶籍資料雖登記為顏宋及顏陳之養女，惟民國三十五年初次
    申報戶籍（依人民口頭申報登載），即未申報養父、母姓名，亦未從養家姓，且
    該戶籍資料係經戶長張石虎簽章確認，並無戶政人員過錄錯誤情事，有戶籍資料
    登記卷附原處分卷可稽。既無過錄錯誤情事，依上揭規定，原告申請更正，自應
    提出戶籍更正登記要點第四點所列之證明文件憑辦。原告雖提出其為顏陳辦理
    喪葬事宜之明細，惟該資料，容僅證明原告為之辦理喪葬事宜，並非前揭戶籍更
    正登記要點第四點規定足資作為戶籍登記錯誤更正之證明文件；又原告主張顏陳
    於六十五年八月十四日戶籍遷入張榮輝戶內迄至八十二年一月六日死亡止，全
    由原告奉養長達十七年之久，戶籍登記資料上稱謂欄則填載「家屬」一節，此亦
    無從證明收養關係於光復後仍存續。至原告如認收養關係仍存續，而第三人對之
    有所爭執時，此涉及確認收養關係存在與否之民事問題，應另循民事訴訟程序解
    決之；倘經民事法院判決確認收養關係存在，原告自得持該確定判決書另行申辦
    ，併予敘明。
六、綜上所述，本件原告之申請更正，既非原處分機關應主動更正之範圍，被告經審
    酌原告所提相關事證及戶籍資料後，認原告未能提出足資證明之文件，被告無法
    認定原告與顏宋、顏陳之收養關係於光復後是否仍存續，乃駁回其更正登記之
    申請，於法並無不合，訴願決定予以維持，亦稱妥適。原告訴請撤銷，並請求判
    命被告應作成准予原告戶籍補填養父母「顏宋、顏陳」姓名之處分，均屬無理
    由，應予駁回。
據上論結，本件原告之訴為無理由，爰依行政訴訟法第九十八條第三項前段，判決如
主文。
中　　　華　　　民　　　國　　九十三　　年　　　五　　　月　　二十四　　日
                                  臺北高等行政法院  第六庭
                                            審判長  法  官　曹瑞卿
      　　　　　　　　　　　　　　　　　　　　      法　官　蕭惠芳
　      　　　　　　　　　　　　　　　　　　　　    法　官　許瑞助
右為正本係照原本作成。
如不服本判決，應於送達後二十日內，向本院提出上訴狀並表明上訴理由，如於本判
決宣示後送達前提起上訴者，應於判決送達後二十日內補提上訴理由書（須按他造人
數附繕本）。
中　　　華　　　民　　　國　　九十三　　年　　　五　　　月　　二十四　　日
                                                    書記官  吳芳靜
